臺灣高等法院交通事件裁定　　　　　　96年度交抗字第688 號
抗 告 人即
原處分機關　交通部公路總局新竹區監理所中壢監理站
法定代理人　賴柏宏
受 處 分人　甲○○
上列抗告人即原處分機關因受處分人違反道路交通管理處罰條例
案件，不服臺灣桃園地方法院中華民國96年7月31日裁定（92年
度交聲字第488號），提起抗告，本院裁定如下：
    主  文
原裁定撤銷，發回臺灣桃園地方法院。
    理  由
一、原處分意旨略以：受處分人甲○○於民國（下同）92年6月4
    日晚間，駕駛車牌號碼PB-2665號自用小客車，沿桃園縣平
    鎮市○○路行駛，於同日晚間10時28分許，途經中豐路與南
    平路口欲左轉至南平路時，適有戴兆星騎乘車牌號碼GT5-31
    1 號重型機車，沿南平路往龍潭方向對向行駛而來，於行經
    上述交岔路口距離中豐路上之行人穿越道5.7公尺處時，因
    不及煞停，上述機車之車頭乃撞及甲○○自用小客車之右側
    後方車門處，致戴兆星人、車倒地，因此受有前胸擦挫傷、
    右大腿骨折等傷害，甲○○竟未下車查看，逕自駕車駛離現
    場，因認受處分人有肇事致人受傷而逃逸之違規行為，爰裁
    處受處分人吊銷駕駛執照，終身禁考云云。
二、受處分人不服處分，向原法院聲明異議，原法院基以：
（一）按「行為後法律或自治條例有變更者，適用行政機關最初
      裁處時之法律或自治條例；但裁處前之法律或自治條例有
      利於受處罰者，適用最有利於受處罰者之規定」，行政罰
      法第5條定有明文。所謂「裁處時」之法律，並不限於行
      政處分作成時之法律，尚包括提起行政救濟及司法救濟時
      之法律。查道路交通管理處罰條例所規定之裁罰，本屬行
      政罰之性質，是本案就道路交通管理處罰條例第62條、第
      67條處罰規定，應適用行政罰法第5條「從新從優」原則
      ，為比較適用。
（二）本件受處分人行為後，道路交通管理處罰條例第62條、第
      67條於94年12月28日修正公布，並授權行政院核定自95年
      7月1日起施行，比較修正前、後之規定，修正前該條例第
      62條第1項於修正後移列至第62條第4項前段，修正前後對
      汽車駕駛人駕駛汽車肇事致人受傷逃逸者，均處「吊銷駕
      駛執照」之處分，二者處罰並無不同。又修正前同條例第
      67條第1項規定，汽車駕駛人曾依第62條第1項之規定（修
      正前第62條第1項規定：「汽車駕駛人，駕駛汽車肇事致
      人受傷或死亡，逃逸者吊銷駕駛執照」）吊銷駕駛執照者
      ，終身不得考領駕駛執照；修正後同條例第67條第1項規
      定，修定為依（修正後）第62條第4項後段，即駕駛人肇
      事須致人「重傷或死亡」而逃逸，吊銷其駕駛執照時，始
      處以「終身不得考領駕照」，該條項並增訂但書規定「但
      有第67條之1所定情形者，不在此限」（即符合第67條之1
      所定之特定條件時，可向公路主管機關申請重新考領駕駛
      執照），而依修正後同條例第62條第4項吊銷駕駛執照者
      ，依修正後同條例第67條第3項之規定，1 年內不得考領
      ，自以修正後同條例第67條第3項之規定，較有利於行為
      人，是本件應適用修正後即95年7月1日施行之同條例第62
      條第4項前段、第67條第3項規定予以裁罰。因認原處分機
      關認受處分人有肇事致人受傷後逃逸之情形，固無違誤，
      惟未及比較新舊法而為適用，則有未合，爰依道路交通案
      件處理辦法第20條前段、行政罰法第5條前段、修正後道
      路交通管理處罰條例第62條第4項前段、第67條第3項等規
      定，撤銷抗告人即原處分機關交通部公路總局新竹區監理
      所中壢監理站之原處分，裁處受處分人「吊銷其駕駛執照
      ，1年內不得考領」云云。
三、原處分機關不服原法院之裁定，提起抗告意旨略以：本件違
    規行為發生時（92年6月4日）至行政處分之最初裁決時（92
    年11月4日），道路交通管理處罰條例第62條、第67條之規
    定並未修正，原處分機關自無從依從新從輕原則為新舊法之
    比較適用，原裁定指摘原處分機關未及比較新舊法而為適用
    云云，顯非所宜。考量未提出聲明異議之其他受處分人之公
    平權益與法律秩序之安定，自應以行政機關最初裁處時之法
    律為準據。為此提起抗告，求予撤銷原裁定，維持原處分機
    關所為之裁決處分等語。
四、本院查：
（一）按「行為之處罰，以行為時之法律有明文規定者為限。此
      為民主法治國家之基本原則，於違反行政法上義務之處罰
      ，亦有其適用。故行政罰處分之適法性，原則上應以人民
      行為時之法律狀態為判斷基準。即使採取所謂『從新從輕
      』法則，就行政罰而言，原則上應係指『行為後法律有變
      更者，適用行政機關最初裁處時之法律。但裁處前之法律
      有利於受處罰者，適用最有利於受處罰者之規定』，即該
      行政罰之適法性，原則上以原處分作成時之法律狀態為判
      斷基準，而非以行政法院判決時之法律狀態為判斷基準」
      ，此有最高行政法院95年度判字第335號判決要旨可資參
      照。
（二）查本件受處分人行為後，道路交通管理處罰條例第62條、
      第67條係於94年12月28日始修正公布，並授權行政院核定
      自95年7月1日施行，於原處分機關最初裁決時（即92年11
      月4日），上開規定並未修正，業如前述。而行政罰法第5
      條「從新從輕原則」中所謂之「從新」，揆諸前揭最高行
      政法院判決要旨，當係指違反行政法義務之行為後，法律
      或自治條例有關處罰之規定有變更者，適用「行政機關最
      初裁處時」之法律或自治條例，亦即以原處分作成時之法
      律狀態為判斷基準。是原裁定認行政罰法第5條所謂「裁
      處時」之法律，並不限於行政處分作成時之法律，尚包括
      提起行政救濟及司法救濟時之法律云云，顯然與前揭最高
      行政法院判決要旨相牴觸。況若將「從新」之時點界定於
      其後之行政救濟或司法裁判時，受處分者是否會心生僥倖
      ，毫無理由提起救濟，而期待法規之變動，徒增救濟程序
      之費時費力，同時致使原處分合法性判斷之基準時點往後
      挪移，徒生原處分適法與否之不安定狀態，並非無疑。即
      此，抗告人即原處分機關提起抗告，指摘原裁定有未依行
      政機關最初裁處時之法律為準據之可議，並非無據，本院
      自應將原裁定加以撤銷，並發回原法院再為研酌後，更為
      適法之裁定。
五、據上論結，應依道路交通案件處理辦法第26條，刑事訴訟法
    第413條前段，裁定如主文。
中　　華　　民　　國　　96　　年　　9 　　月　　17　　日
                  刑事第九庭審判長法　官　劉景星
 　　　　　　　　　　　　　　　   法  官　王敏慧
 　　　　　　　　　　　　　　　   法  官　周盈文
以上正本證明與原本無異。
不得再抗告。
                                  書記官　余姿慧
中　　華　　民　　國　　96　　年　　9 　　月　　17　　日
